【裁判字號】    99,重訴,14
【裁判日期】    990317
【裁判案由】    確認抵押債權不存在等
【裁判全文】
臺灣板橋地方法院民事判決              99年度重訴字第14號
原      告  丁○○
            丙○○
            甲○○
            乙○○
            戊○○
上五人共同
訴訟代理人  鄭華合律師
被      告  己○○
上列當事人間請求確認抵押債權不存在等事件，經本院於民國99
年3 月3 日言詞辯論終結，判決如下：
    主  文
確認被告於原告丁○○、丙○○、甲○○、乙○○所有坐落臺北
縣林口鄉○○○段南勢埔尾小段000000000地號及00
0000000地號，權利範圍各為九十六分之一之土地所設定
抵押權擔保之新臺幣壹仟伍佰萬元抵押債權不存在。
被告應將原告丁○○、丙○○、甲○○、乙○○所有坐落臺北縣
林口鄉○○○段南勢埔尾小段000000000地號及000
000000地號，權利範圍各為九十六分之一之土地上，於民
國八十年十一月四日以臺北縣新莊地政事務所登記字號莊登字第
０五三五五八號之抵押權登記予以塗銷。
訴訟費用由被告負擔。
    事實及理由
一、程序方面：
  (一)按確認之訴非原告有即受確認判決之法律上利益者，不得提
    起。所謂即受確認判決之法律上利益，係指法律關係之存否
    不明確，原告主觀上認其在法律上之地位有不安之狀態存在
    ，且此種不安之狀態，能以確認判決將之除去者而言，若縱
    經法院判決確認，亦不能除去其不安之狀態者，即難認有受
    確認判決之法律上利益（最高法院52年台上字第1240號判例
    參照）。查原告主張坐落臺北縣林口鄉○○○段南勢埔尾小
    段0000-0000 、0000-0000 地號，權利範圍各為24分之1 之
    土地，前雖曾經原告之被繼承人黃永春於民國80年間，設定
    本件普通抵押權予被告，以擔保被告對被繼承人黃永春之債
    權新臺幣（下同）1500萬元。然實際上被告對於原告之被繼
    承人黃永春並無任何債權存在，且原告之被繼承人黃永春已
    於98年1 月14日死亡，上開土地業經全體繼承人即原告等人
    協議分割在案（即由原告丁○○、丙○○、甲○○、乙○○
    4 人繼承，權利範圍各為96分之1 ），以及被告業已聲請本
    院核發拍賣抵押物裁定獲准，則前揭抵押權所擔保之債權是
    否確實存在，原告應否負擔該筆債務，其法律上之地位顯處
    於不安之狀態，且此不安狀態復能以本件確認判決予以除去
    ，依上說明，自應認原告有提起本件確認之訴之確認利益存
    在，合先敘明。
  (二)本件被告經合法通知，未於言詞辯論期日到場，核無民事訴
    訟法第386 條所列各款情形，爰依原告聲請，由其一造辯論
    而為判決。
二、原告起訴主張：緣原告之被繼承人黃永春原為臺北縣林口鄉
    ○○○段南勢埔尾小段0000-0000 、0000-0000 地號土地，
    權利範圍各24分之1 之所有權人。嗣被繼承人黃永春於98年
    1 月14日死亡，現上開土地已因分割繼承而登記於原告丁○○、丙○○、甲○○及乙○○等人名下，權利範圍各96分之
    1 。又上開土地前於80年11月4 日曾經被繼承人黃永春設定
    普通抵押權予被告，擔保債權之金額為1500萬元（下稱系爭
    抵押權），然原告之被繼承人黃永春於設定當時並無大筆資
    金需求與收支，是其設定顯然不實。另原告雖曾於97年間收
    到被告具名之催告函，但因被繼承人黃永春已明白表示與被
    告間並無借款1500萬元之情事，且系爭抵押權擔保之債權係
    記載於81年11月1 日屆期，而被告竟經過16年已罹時效後，
    始發函催告原告之被繼承人黃永春履行，實有異常情，原告
    因而未予回應。詎料，於98年8 、9 月間，被告陸續寄發存
    證信函催告支付1500萬元，更另行聲請本院以98年度司拍字
    第1851號裁定拍賣上開土地。惟系爭抵押權所擔保之債權既
    不存在，且該債權之存續期間亦已屆滿，依抵押權之從屬性
    ，其登記即無存在之法律依據，而系爭抵押權之登記對上開
    土地所有權亦有妨害。為此，原告自得請求確認抵押債權不
    存在，暨依民法第767 條規定，提起本件訴訟，並聲明求為
    判決：如主文第1 項、第2 項所示。
三、被告未於言詞辯論期日到場，亦未提出書狀作何聲明或陳述
    。
四、原告前揭主張之事實，業據其提出與所述相符之土地登記第
    二類謄本、存證信函及律師函暨回執、本院98年度司拍字第
    1851號民事裁定等件（以上均影本）為證，而被告經於相當
    時期受合法之通知，既於言詞辯論期日不到場，亦未提出書
    狀爭執或否認原告之主張，依民事訴訟法第280 條第3 項前
    段準用同條第1 項前段規定，視同對原告主張之前述事實為
    自認，自堪信原告之主張為真實。
五、按所有人對於無權占有或侵奪其所有物者，得請求返還之。
    對於妨害其所有權者，得請求除去之。有妨害其所有權之虞
    者，得請求防止之，民法第767 條定有明文。又抵押權為從
    物權，以其擔保之債權存在為發生之要件，契約當事人間除
    以債權之發生為停止條件，或約定就將來應發生之債權而設
    定外。若抵押權所擔保之債權不存在，縱為抵押權之設定登
    記，仍難認其抵押權業已成立，亦有最高法院94年度台上字
    第112 號判決意旨可資參照。準此，抵押權既具有從屬性，
    倘無所擔保之債權存在，抵押權即無由成立，自應許抵押人
    請求塗銷該抵押權之設定登記。查原告丁○○、丙○○、甲○○及乙○○既為上開土地之所有權人，且其上復有被告為
    權利人之系爭抵押權設定登記，惟系爭抵押權實際上並無所
    擔保之債權存在，基於抵押權之從屬性，原告自得訴請確認
    該抵押債權不存在以及原告丁○○、丙○○、甲○○及乙○○等人自得請求塗銷等情，業經原告主張明確，且被告對於
    原告上開所為之主張亦已視同自認在卷，均詳如前述，則系
    爭抵押權所擔保之抵押債權既不存在，系爭抵押權即無由成
    立，系爭抵押權之設定登記，對於原告丁○○、丙○○、甲○○、乙○○等人就上開土地所有權之圓滿行使狀態，自屬
    有所妨害無疑。揆之前揭說明，原告當得請求確認抵押債權
    不存在，並塗銷系爭抵押權之設定登記。
六、從而，原告依據民事訴訟法第247 條第1 項確認之訴及民法
    第767 條物上請求權之規定，訴請確認系爭抵押權所擔保之
    抵押債權不存在及塗銷系爭抵押權之登記，經核均屬於法有
    據，自應准許。
七、結論：本件原告之訴為有理由，爰依民事訴訟法第385 條第
    1 項前段、第78條，判決如主文。
中    華    民    國    99    年    3     月    17    日
                  民事第一庭法  官  黃若美
以上正本係照原本作成
如對本判決上訴，須於判決送達後20日內向本院提出上訴狀
中    華    民    國    99    年    3     月    17    日
                            書記官  高偉庭

司法院資訊處製作；財團法人民間司法改革基金會備份。
